臺灣臺中地方法院刑事判決
110年度訴字第1703號
公  訴  人  臺灣臺中地方檢察署檢察官
被      告  謝良昆


上列被告因違反廢棄物清理法案件，經檢察官提起公訴（110年
度偵字第24548號），被告就被訴事實為有罪之陳述，經告知簡
式審判程序意旨，並聽取公訴人、被告之意見後，改依簡式審判
程序審理，判決如下：
    主    文
謝良昆犯廢棄物清理法第四十六條第四款之非法清理廢棄物罪，
處有期徒刑陸月，如易科罰金，以新臺幣壹仟元折算壹日。緩刑
貳年，並應向公庫支付新臺幣伍萬元，及應於緩刑期間內接受臺
灣臺中地方檢察署所舉辦之法治教育貳場次，緩刑期間付保護管
束。
    犯罪事實
一、謝良昆明知從事廢棄物清除、處理業務，應向直轄市、縣(
    市)主管機關或中央主管機關委託之機關申請核發公民營廢
    棄物清除處理機構許可文件後，始得從事清除廢棄物之業務
    。詎謝良昆基於非法清除、處理廢棄物之犯意，未依廢棄物
    清理法規定領有廢棄物清除、處理許可文件，於民國110年4
    月26日21時8分許，自臺中市龍井區某處，受真實姓名年籍
    不詳之人委託，駕駛車牌號碼0000-00號自用小貨車，載運
    裝潢廢棄物、塑膠條、寶特瓶、生活垃圾等廢棄物後，棄置
    在臺中市清水區鰲海路近楊厝二街口處。嗣經民眾報案後，
    由警調閱路口監視器，循線查獲上情。
二、案經臺中市政府警察局清水分局報告臺灣臺中地方檢察署檢
    察官偵查起訴。 
    理    由
一、上開事實，業據被告謝良昆坦承不諱，並有偵卷所附之清水
    分局大楊派出所110年4月27日出具之警員職務報告1份（第1
    5頁）、臺中市政府環境保護局110年5月28日中市環稽字第1
    100054941號函檢附環境稽查紀錄表及稽查照片11張(第39至
    42頁、第47至49頁)、監視器翻拍照片8張（第43至45頁、第
    51至53頁）、110年4月26日車牌號碼0000-00號自用小貨車
    之車行記錄(第55頁)、車輛詳細資料報表(第59頁)各1份在
    卷可稽，足徵被告之自白應與事實相符，可以採信。本案事
    證已臻明確，被告犯行堪以認定，應予依法論科。
二、論罪科刑
㈠、按廢棄物清理法所稱之廢棄物，分為一般廢棄物及事業廢棄
    物，前者係指由家戶或其他非事業所產生之垃圾、糞尿、動
    物屍體等，足以污染環境衛生之固體或液體廢棄物；後者指
    由事業所產生之廢棄物。從事廢棄物清除、處理業務者，應
    向直轄市、縣(市)主管機關或中央主管機關委託之機關申請
    核發公民營廢棄物清除處理機構許可文件後，始得受託清除
    、處理廢棄物業務。廢棄物清理法第2條第1項、第41條第1
    項定有明文。又廢棄物清理法第46條第4款係以「未依第41
    條第1項規定領有廢棄物清除、處理許可文件，從事廢棄物
    貯存、清除、處理，或未依廢棄物清除、處理許可文件內容
    貯存、清除、處理廢棄物」為構成要件，該款前段並未限縮
    於公、民營廢棄物清除處理機構，是依同法第46條第4款前
    段文義觀之，凡未領有許可證或核備文件而從事廢棄物貯存
    、清除、處理即該當之，從而事業機構固為處罰之對象，自
    然人亦在處罰之列，且該條犯罪之成立，並不以行為人有多
    次廢棄物清除、處理為必要，如有從事廢棄物清除、處理等
    作為，縱僅一次即被查獲，仍無解於該條項之罪。再從目的
    解釋而言，廢棄物清理法之立法目的，為有效清除、處理廢
    棄物，改善環境衛生，維護國民健康，該法第1條定有明文
    ，而非屬公、民營廢棄物之清除、處理機構，未領得許可文
    件即從事廢棄物清除、處理，其對環境衛生危害不亞於公、
    民營廢棄物清除、處理機構，如該條款解釋上僅規範公、民
    營廢棄物清除、處理機構，未將包括個人之非公、民營廢棄
    物清除、處理機構列入適用範圍，顯無法落實立法目的，是
    未依規定領有廢棄物清除、處理之許可文件，從事廢棄物清
    除、處理之行為，違反同法第41條第1項規定，即應依第46
    條第4款之未依規定領有廢棄物清除、處理許可文件，從事
    廢棄物清除、處理罪處罰(最高法院95年度台上字第2630號
    、104年度台上字第1153號判決意旨參照)。又依上述臺中市
    政府環境保護局110年5月28日函文及現場稽查紀錄、照片所
    示，現場遭棄置之裝潢廢棄物、塑膠條、寶特瓶、一般生活
    垃圾等，屬一般事業廢棄物無訛。而被告雖係自然人，並非
    廢標物之清除機構，仍為清潔及廢棄物清運工程，業據被告
    供述在卷(見偵卷第22至23頁、第71至72頁)，顯見被告確有
    從事廢棄物清除、處理「業務」之情形，依上開說明，其既
    未依法律規定申請許可即擅自從事廢棄物之清除、處理業務
    ，明顯違背廢棄物清理法限定必須依照所核發之廢棄物清除
    、處理許可文件內容從事貯存、清除、處理廢棄物之立法目
    的，自仍應依法論處。
㈡、次按廢棄物清理法所謂「貯存」，指「事業廢棄物於清除、
    處理前，放置於特定地點或貯存容器、設施內之行為」；所
    謂「清除」，指「事業廢棄物之收集、運輸行為」；所謂「
    處理」，指下列行為：「(一)中間處理：指事業廢棄物在最
    終處置前，以物理、化學、生物、熱處理或其他處理方法，
    改變其物理、化學、生物特性或成分，達成分離、減積、去
    毒、固化或穩定之行為。(二)最終處置：指衛生掩埋、封閉
    掩埋、安定掩埋或海洋棄置事業廢棄物之行為。(三)再利用
    ：指事業機構產生之事業廢棄物自行、販賣、轉讓或委託做
    為原料、材料、燃料、填土或其他經中央目的事業主管機關
    認定之用途行為，並應符合其規定者」，固分別為事業廢棄
    物貯存清除處理方法及設施標準第2條第1、2、3款所明訂。
    惟觀之該標準第4章（事業廢棄物之中間處理）、第5章（事
    業廢棄物之最終處置）等相關規定，該所謂之「處理」，係
    指符合法令規定所為之處置行為。若行為人未領有廢棄物處
    理許可文件，擅自將事業廢棄物傾倒於場所，係屬違法處置
    事業廢棄物之行為，此行為態樣自不可能符合該標準就「處
    理」所為之定義性說明。（最高法院106年度台上字第1739
    號判決意旨參照）。
㈢、被告未依廢棄物清理法第41條第1項規定領有許可文件，竟擅
    自從事廢棄物之清除、處理行為，核其所為，依前開說明，
    係犯廢棄物清理法第46條第4款未依規定向主管機關領有許
    可文件，從事廢棄物清除、處理罪。
㈣、再按廢棄物清理法第46條之法定刑為「1年以上5年以下有期
    徒刑，得併科新臺幣1500萬元以下罰金」，然同為該條款之
    罪，其原因動機不一，犯罪情節未必盡同，所造成危害社會
    之程度亦屬有異，法律科處此類犯罪，所設之法定最低本刑
    卻同為必須監禁之1年以上有期徒刑，不可謂不重。於此情
    形，倘依其情狀處以相當之得易科罰金之有期徒刑，即足以
    懲儆，並可達防衛社會之目的者，自非不可依客觀之犯行與
    主觀之惡性二者加以考量其情狀，是否有可憫恕之處，適用
    刑法第59條之規定酌量減輕其刑，期使個案裁判之量刑，能
    斟酌至當，符合比例原則。查本案被告雖因貪圖方便，而未
    經主管機關許可，非法清除廢棄物，然係受友人所託而無償
    載運，且僅載運1趟，且所清除者乃生活垃圾，屬一般事業
    廢棄物，數量非鉅，且均已清除完畢對環境尚未造成污染，
    尚與一般任意長期、大量棄置有害廢棄物等犯行不同，其惡
    性並非重大，本院衡酌前揭各情，認若對被告處以法定最輕
    本刑即有期徒刑1年，不無情輕法重之感，難謂符合罪刑相
    當性及比例原則，爰依刑法第59條之規定，酌量減輕其刑。
㈤、爰審酌被告僅為貪圖方便，而非法載運清除廢棄物，行為實
    不可取，惟慮及所清除者係一般事業廢棄物，尚非具有毒性
    、危險性而足以影響人體健康或污染環境之有害事業廢棄物
    ，所生危害尚非至鉅，另考量被告前無違反廢棄物清理法犯
    行，有臺灣高等法院被告前案紀錄表在卷可查，並非慣犯，
    兼衡其犯罪動機、目的、手段、坦承犯行之犯後態度，及其
    自陳之智識程度、家庭經濟生活狀況（見本院卷第36至37頁
    ）等一切情狀，量處如主文所示之刑，並諭知易科罰金之折
    算標準，以示懲儆。
㈥、被告前未曾因故意犯罪受有期徒刑以上刑之宣告，有臺灣高
    等法院被告前案紀錄表1份在卷可按，茲念被告因一時失慮
    ，致罹刑章，經此偵、審教訓，當知所警惕，信無再犯之虞
    ，本院因認所宣告之刑以暫不執行為適當，爰依刑法第74條
    第1項第1款規定，宣告緩刑2年，又為督促被告記取教訓，
    避免其心存僥倖，及培養正確法治觀念，認除前開緩刑宣告
    外，另有賦予被告一定負擔之必要，併依刑法第74條第2項
    第4款、第8款之規定，諭知被告於緩刑期間，應向公庫支付
    新臺幣5萬元，及命其應接受臺灣臺中地方檢察署舉辦之法
    治教育2場次，並依刑法第93條第1項第2款之規定命於緩刑
    期間付保護管束，以促其知所警惕，以免再犯。
據上論斷，應依刑事訴訟法第273條之1第1項、第299條第1項前
段，判決如主文。
本案經檢察官王靖夫提起公訴，檢察官何建寬到庭執行職務。
中　　華　　民　　國　　110 　年　　11　  月　　25　  日
                  刑事第十五庭  法  官  張雅涵
以上正本證明與原本無異。
如不服本判決應於收受判決後20日內向本院提出上訴書狀，並應
敘述具體理由；其未敘述上訴理由者，應於上訴期間屆滿後20日
內向本院補提理由書（均須按他造當事人之人數附繕本）「切勿
逕送上級法院」。
                                書記官  曾惠雅
中　　華　　民　　國　　110 　年　　11　　月　　 25　日
附錄本案論罪科刑法條
廢棄物清理法第46條
有下列情形之一者，處1年以上5年以下有期徒刑，得併科新臺幣
1千5百萬元以下罰金：
一、任意棄置有害事業廢棄物。
二、事業負責人或相關人員未依本法規定之方式貯存、清除、處
    理或再利用廢棄物，致污染環境。
三、未經主管機關許可，提供土地回填、堆置廢棄物。
四、未依第41條第1項規定領有廢棄物清除、處理許可文件，從
    事廢棄物貯存、清除、處理，或未依廢棄物清除、處理許可
    文件內容貯存、清除、處理廢棄物。
五、執行機關之人員委託未取得許可文件之業者，清除、處理一
    般廢棄物者；或明知受託人非法清除、處理而仍委託。
六、公民營廢棄物處理機構負責人或相關人員、或執行機關之人
    員未處理廢棄物，開具虛偽證明。